【裁判字號】    98,上訴,1457
【裁判日期】    980729
【裁判案由】    偽造文書等
【裁判全文】
臺灣高等法院臺中分院刑事判決        98年度上訴字第1457號
上  訴  人
即  被  告  乙○○
上列上訴人因偽造文書等案件，不服臺灣臺中地方法院98年度訴
字第1445號中華民國98年5月22日第一審判決（起訴案號：臺灣
臺中地方法院檢察署98年度偵字第2632號），提起上訴，本院判
決如下：
    主  文
原判決撤銷。
乙○○共同行使偽造私文書，處有期徒刑陸月，如易科罰金，以
新台幣壹仟元折算壹日。扣案如附表一編號２至７所示偽造之物
品、印章、未扣案如附表一編號８至１１所示偽造「丙○○」之
印文肆枚、署押肆枚，均沒收；又，共同行使偽造私文書，足以
生損害於公眾及他人，處有期徒刑伍月，如易科罰金，以新台幣
壹仟元折算壹日。未扣案如附表二編號１所示偽造「丙○○」之
印文壹枚沒收；又，共同行使偽造私文書，足以生損害於公眾及
他人，處有期徒刑陸月，如易科罰金，以新台幣壹仟元折算壹日
。扣案如附表二編號２所示偽造「丙○○」之印文壹枚沒收。主
刑部分，應執行有期徒刑壹年，如易科罰金，以新台幣壹仟元折
算壹日。
    犯罪事實
一、乙○○因缺錢花用，明知真實姓名、年籍不詳自稱「老大」
    之成年男子，乃係以利用偽造證件開立銀行帳戶並將所開立
    之帳戶用以詐欺取財之不法集團成員，該自稱「老大」之人
    邀約其以偽造身分證件之方式偽冒他人名義申請金融機構帳
    戶及擔任領款工作並給予報酬，係要求其至金融機構假冒他
    人申請帳戶，並利用該金融機構帳戶領取詐騙所得之贓款，
    竟仍參與「老大」組成之犯罪集團，共同基於偽造公印文、
    行使意圖供冒用身分使用而偽造之國民身分證、偽造之全民
    健康保險IC卡之特種文書、行使偽造私文書及詐欺取財之犯
    意聯絡，分別共同為下列犯行：
  (一)民國九十七年十二月三十一日前某日，乙○○依指示將其所
    有之照片二張，置於臺中自由路上之「日曜天地」置物櫃內
    ，再由「老大」為首之犯罪集團內不詳姓名成年人，於不詳
    時間、地點，在空白國民身分證正面上，以乙○○之個人雷
    射影像套印在國民身分證、全民健康保險卡印刷版式，並填
    載「丙○○」之年籍資料，而偽造含「內政部印」簽印文（
    並無積極證據足認係以偽造之「內政部印」公印偽造）之「
    丙○○」國民身分證及全民健康保險卡各一張（下稱：身分
    證、健保卡），且盜刻「丙○○」之印章一枚，足以生損害
    「丙○○」、戶政機關對於國民身分證核發之正確性、中央
    健康保險局對於健保卡資料管理之正確性。嗣九十七年十二
    月三十一日某時，乙○○再至「日曜天地」之置物櫃內，拿
    取製作完成之身分證、健保卡及盜刻「丙○○」之印章，先
    於同日中午十二時許，持前開偽造之證件及印章，前往臺中
    縣豐原市○○路五０八號之臺灣土地銀行豐原分行（下稱臺
    灣土地銀行），向銀行行員行使前開偽造之身分證件及印章
    ，接續在「臺灣土地銀行存款印鑑卡」、「臺灣土地銀行股
    份有限公司綜合存款約定書」上，留存「丙○○」之身分資
    料並偽造「丙○○」之印文及署押各一枚，致前開銀行行員
    誤信係「丙○○」本人申請開戶，而核予使用帳號0000
    00000000號帳戶，並交付金融帳戶之存摺及金融卡
    ，足以生損害於臺灣土地銀行及丙○○。乙○○復於同日下
    午二時許，前往位於臺中縣豐原市○○路三０二號之臺灣銀
    行豐原分行（下稱臺灣銀行），向銀行行員行使前開偽造之
    身分證件及印章，接續在「臺灣銀行綜合存款存戶約定事項
    」、「臺灣銀行綜合存款印鑑卡」上，留存「丙○○」之身
    分資料並偽造「丙○○」之印文及署押各一枚，致前開銀行
    行員誤信係「丙○○」本人申請開戶，而核予使用帳號00
    0000000000號帳戶，並交付金融帳戶存摺及金融
    卡，足以生損害於臺灣銀行及丙○○。
  (二)嗣後「老大」所屬之犯罪集團成員，共同基於意圖為自己不
    法之所有之犯意聯絡，於九十八年一月十六日某時，撥打電
    話予受害人戊○○，謊稱：伊為其遠房親戚，因投資金額不
    足，欲向其借款，一月後會還款並支付利息云云，致戊○○
    陷於錯誤，匯款二百萬元至前開「丙○○」之臺灣銀行帳戶
    內，旋由「老大」通知同具犯意聯絡之乙○○至銀行領款，
    乙○○即於同日某時至臺灣銀行，以臨櫃提領之方式，將業
    已製作完成蓋有偽造「丙○○」印文乙枚之取款憑條，持交
    予不知情之承辦行員以行使之，提領該帳戶內之款項一百三
    十五萬八千五百元，足以生損害於丙○○及臺灣銀行對帳戶
    管理之正確性。該詐欺集團因詐騙得逞，食遂知味，又於九
    十八年一月十七日某時，復另基於意圖為自己不法之所有，
    由「老大」所屬之詐騙集團成員，再次撥打電話予戊○○，
    以相同之方式，致其陷於錯誤，而邀同弟媳丁○○，各自匯
    款五十萬元、二百萬元至前開帳戶內。嗣同具犯意聯絡之乙○○再以臨櫃提領之方式，以業已製作完成蓋有偽造「丙○○」印文乙枚之取款憑條，持交予不知情之承辦行員，欲提
    領該帳戶內之款項二八五萬元之際，銀行行員查覺有異，遂
    報警處理，為警當場查獲，扣得乙○○及「老大」等人所有
    之供本件犯罪所用之臺灣銀行帳號00000000000
    0號存摺及金融卡、臺灣土地銀行帳號000000000
    000號金融卡、偽造之「丙○○」身分證及健保卡及「丙○○」之印章一顆。另在乙○○身上扣得無證據認供犯罪所
    用之遠傳行動電話易付卡二張、ＳＯＮＹ  ＥＲＩＣＳＳＯ
    Ｎ、ＮＯＫＩＡ行動電話三具、ＳＩＭ卡三張、兆豐商業銀
    行帳號00000000000號帳戶存摺及金融卡、元大
    銀行帳號0000000000000號帳戶金融卡、彰化
    銀行帳號00000000000000號帳戶存摺、國泰
    世華商業銀行帳號000000000000號帳戶金融卡
    、臺灣土地銀行帳號000000000000號帳戶金融
    卡、臺中商業銀行帳號000000000000號帳戶金
    融卡、元大銀行0000000000000號帳戶金融卡
    、「陳鵬文」印章一顆等物。
二、案經臺中縣警察局豐原分局移送臺灣臺中地方法院檢察署檢
    察官偵查起訴。
    理    由
一、按被告以外之人於審判外之陳述，雖不符刑事訴訟法第159
    條之1、159條之2、159條之3、159條之4等規定，而經當事
    人於審判程序同意作為證據，法院審酌該言詞陳述或書面陳
    述作成時之情況，認為適當者，亦得為證據。當事人、代理
    人或辯護人於法院調查證據時，知有第159條第1項不得為證
    據之情形，而未於言詞辯論終結前聲明異議者，視為有前項
    之同意，刑事訴訟法第159條之5定有明文。本件被告於本院
    審理時，就下列引為證據之言詞及書面陳述，未就其證據能
    力聲明異議，本院審酌該言詞陳述作成時之情況，並查無其
    他不法之情狀，復與本案待證事實具有關聯性，足認為得為
    本案之證據，依刑事訴訟法第159條之5之規定，有證據能力
    ，合先說明。
二、上揭犯罪事實，業據被告乙○○於偵查、原審及本院審理時
    坦承不諱，核與證人戊○○、丁○○、林速貞、丙○○於警
    詢證述之情節相符，並有臺中縣警察局豐原分局豐原派出所
    扣押物品目錄表、臺灣銀行取款憑條、郵局跨行匯款申請書
    三張、照片二十六張、臺灣土地銀行九十八年三月十日總業
    存字第０九八０００八０九七號函、臺灣土地銀行豐原分行
    九十八年三月十二日豐存字第０九八０００００一０號函檢
    附之開戶資料及歷史交易清單、臺灣銀行營業部九十八年三
    月六日營存字第０九八０００一六０三一號函、臺灣銀行豐
    原分行九十八年三月十二日豐原營字第０九八００００九九
    六一號函檢附之開戶資料及歷史交易清單、扣案之臺灣銀行
    帳號000000000000號存摺及金融卡（卷附扣押
    物品清單【下同】編號一、二）、臺灣土地銀行帳號000
    000000000號金融卡（編號三）、偽造之「丙○○
    」身份證及健保卡（編號四、五）、遠傳易付卡二張（編號
    六、七）、ＳＯＮＹ  ＥＲＩＣＳＳＯＮ、ＮＯＫＩＡ行動
    電話三具、ＳＩＭ卡三張（編號八、九、十）、兆豐商業銀
    行帳號00000000000號帳戶存摺及金融卡（編號
    十一、十二）、元大銀行帳號0000000000000
    號帳戶金融卡（編號十三）、彰化銀行帳號0000000
    0000000號帳戶存摺（編號十四）、國泰世華商業銀
    行帳號000000000000號帳戶金融卡（編號十五
    ）、土地銀行帳號000000000000號帳戶金融卡
    （編號十六）、臺中商業銀行帳號00000000000
    0號帳戶金融卡（編號十七）、元大銀行00000000
    00000號帳戶金融卡（編號十八）、「陳鵬文」及「丙○○」印章各一顆（編號十九、二十）等在卷足徵。堪認被
    告之自白與事實相符，其罪行應堪認定，本案事證明確，依
    法應予論科。
三、核被告所為：
  (一)犯罪事實一(一)部分：
  (1)按刑法第二百十二條所謂「其他相類之證書、介紹書」，係
    指與關於品行、能力、服務之證書、介紹書相類似之文書而
    言，如其具有公文書之性質，則依特別法優於普通法之原則
    ，尚無適用同法第二百十一條而論以偽造公文書之餘地（最
    高法院九十年度臺上字第六六二八號判決參照）。再偽造國
    民身分證，如有偽造公印文之行為，仍應構成刑法第二百十
    八條第一項之偽造公印文之罪（最高法院九十七年度臺非字
    第三二八號裁判意旨）。是關於被告偽造「丙○○」國民身
    分證持以行使之犯行，係犯戶籍法第七十五條第二項、第一
    項之行使偽造國民身分證罪，於上開國民身分證上偽造「內
    政部印」之公印文，係犯刑法第二百十八條第一項之偽造公
    印文罪；偽造「丙○○」全民健康保險卡並持以行使，係犯
    刑法第二百十六條、第二百十二條之行使偽造特種文書罪。
    又被告偽造上述國民身分證及國民健康保險卡之特種文書於
    嗣後持以行使，偽造之低度行為皆為行使之高度行為所吸收
    ，均不另論罪。
  (2)又按刑法上偽造文書罪章所指之文書，除必須具備有體性、
    文字性、持續性、意思性等要件外，尚必須存有足以表彰一
    定之制作名義人時，該等記載方可認為係文書，否則若僅為
    表彰某人簽名意思之署名或簽押，並不具有表彰一定制作名
    義人存在，該等記載即無從認為係刑法上之文書，而只能認
    為係單純之署押，是按簽他人姓名並按指印，該指印同為代
    表該被冒用者之姓名，作用及效力與署押無異，亦屬署押之
    一種；又刑法上之偽造署押罪，係指單純偽造簽名、捺印或
    以其他符號代簽名而言，若在制式之書類上偽造他人簽名，
    已為一定意思表示，具有申請書或收據等類之性質者，則係
    犯偽造文書罪，而該偽造署押為偽造私文書之部分行為，即
    不另論罪。是被告先偽造「丙○○」署押，再至臺灣土地銀
    行及臺灣銀行申辦「丙○○」上述帳戶存摺，以偽造存款業
    務往來申請約定書、銀行留存印鑑卡欄等私文書，再將存款
    業務往來申請約定書、銀行留存印鑑卡交付銀行承辦行員行
    使，係犯刑法第二百十六條、第二百十條之行使偽造私文書
    罪（存款業務往來申請約定書、銀行留存印鑑卡部分），偽
    造「丙○○」署押之部分，係偽造私文書之階段行為，偽造
    上開私文書後復將存款業務往來申請約定書、銀行留存印鑑
    卡交付銀行行員行使，偽造之低度行為應為行使之高度行為
    所吸收，亦均不另論罪。
  (3)再按數行為於同時、同地或密切接近之時、地實施，侵害同
    一之法益，各行為之獨立性極為薄弱，依一般社會健全觀念
    ，在時間差距上，難以強行分開，在刑法評價上，以視為數
    個舉動之接續施行，合為包括之一行為予以評價，較為合理
    ，則屬接續犯，而為包括之一罪（最高法院八十六年臺上字
    第三二九五號判例要旨參照）。公訴人雖於起訴書中認被告
    乙○○先後二次之冒用他人名義分別於臺灣土地銀行及臺灣
    銀行開立金融帳戶之行為，犯意各別，應分論併罰等語，惟
    查，被告乙○○於犯罪事實一之(一)中，雖前後二次在「臺灣
    土地銀行存款印鑑卡」、「臺灣土地銀行股份有限公司綜合
    存款約定書」及「臺灣銀行綜合存款存戶約定事項」、「臺
    灣銀行綜合存款印鑑卡」之文件上，偽造「丙○○」之印文
    及署押，然係基於單一之犯意，於密切接近之時間、空間接
    續為之，揆諸上開判例意旨，應論以接續犯。
  (4)再被告先後以接續之實質上一行為而偽造公印文、行使偽造
    之特種文書、偽造私文書（全民健康保險證、國民身分證、
    「內政部印」公印文、存款業務往來申請約定書、銀行留存
    印鑑卡之私文書），為想像競合犯，應依刑法第五十五條前
    段之規定，應從一重依行使偽造私文書罪處斷（按偽造公印
    文與行使偽造私文書罪之法定本刑均為五年以下有期徒刑之
    罪，而因被告共同偽造公印文於上述國民身分證後，持至上
    述銀行辦理上述帳戶，依客觀犯罪情狀，自以行使偽造私文
    書罪重於偽造公印文罪）（最高法院九十七年度臺上字第一
    八八０號判決參照）。
  (二)犯罪事實一之(二)部分，則係犯刑法第二百十六條、第二百十
    條之行使偽造私文書罪及同法第三百三十九條第一項之詐欺
    取財罪。再者，犯罪事實一之(二)中，被告偽造各該私文書後
    持以行使，偽造之低度行為，均分別為各該行使之高度行為
    所吸收，均不另論罪。被告先後向二次之行為，均業已完成
    偽造之印文於取款憑條上，而持向銀行職員領取款項之行為
    ，係一行為而同時犯行使偽造私文書罪、詐欺取財罪，均各
    應依刑法第五十五條想像競合犯之規定，各從較重之刑法第
    二百十六條、第二百十條行使偽造私文書罪處斷。
  (三)被告與真實姓名年籍不詳之「老大」犯罪集團成年人，對於
    上開偽造公印文、偽造國民身分證、健保卡特種文書及印文
    、署押、私文書，進而行使偽造國民身分證、特種文書之健
    保卡及行使偽造私文書、詐欺取財罪之犯行，有犯意聯絡及
    行為分擔，均為共同正犯。被告所犯前後三次之行使偽造私
    文書罪，犯意各別，應予分論併罰。又被告雖另於九十七年
    九月間另與自稱「老大」之人亦共犯有戶籍法第七十五條第
    二項、第一項、刑法第二百十六條、第二百十條、第二百十
    七條之罪，並經臺灣彰化地方法院檢察署檢察官以九十七年
    度偵字第八三三八號向臺灣彰化地方法院聲請以簡易判決處
    刑，該案與被告共犯之人雖亦自稱為「老大」，惟被告於原
    審九十八年四月十七日訊問時自白稱：「‧‧‧兩件叫我偽
    造的人雖都叫『老大』，但是我聽他們的聲音應該是不同的
    人。我也是看不同的分類廣告去找的‧‧‧」等語，是以兩
    案並無任何關連，附此說明。
四、原審就被告為論罪科刑固非無見，惟按依司法院釋字第662
    號解釋：「中華民國九十四年二月二日修正公布之現行刑法
    第四十一條第二項，關於數罪併罰，數宣告刑均得易科罰金
    ，而定應執行刑之刑逾六個月者，排除適用同條第一項得易
    科罰金之規定部分，與憲法第二十三條規定有違，並與本院
    釋字第三六六號解釋意旨不符，應自本解釋公布之日起失其
    效力。」故對於數罪併罰，數宣告刑均得易科罰金，而定應
    執行之刑超過6個月之案件，依司法院釋字第366號、662號
    解釋意旨，仍得易科罰金。原審法院就被告所犯上開罪名所
    宣告之刑，既係均得易科罰金，然未及依上開解釋為易科罰
    金之諭知，尚有未洽，被告上訴，認原審判決量刑過重雖無
    理由，然原判決既有上開可議之處，仍應撤銷改判，爰審酌
    被告乙○○因一時失慮而聽從他人指示，提供照片製作不實
    身分證、健保卡並持以行使，雖其所偽造之國民身分證及健
    保卡乃一般日常生活辨識身分之重要證件，所為已危害戶政
    機關對戶籍管理、全民健康保險局對保險事項管理，暨臺灣
    土地銀行、臺灣銀行對存款帳戶管理之正確性，並損及被害
    人丙○○、戊○○之權益，復使詐欺集團主要成員易於隱匿
    ，被害人戊○○受騙達數百萬元，情節非輕，考量被告事後
    坦承上情，且甫成年，年紀尚輕，思慮欠週，在該詐欺集團
    內屬受支配角色，並非主要成員，事後未賠償被害人損害，
    暨其實際獲利僅二萬元等一切情狀，處以如主文所示之刑，
    並定其應執行之刑，併均為易科罰金折算標準之諭知。扣案
    之偽造之「丙○○」國民身分證、健保卡、臺灣銀行存摺、
    提款卡、臺灣土地銀行提款卡各一張，為被告或共犯所有，
    業據被告供承在卷，爰依刑法第三十八條第一項第二款之規
    定，宣告沒收。另被告持以行使之偽造之「臺灣土地銀行存
    款印鑑卡」、「臺灣土地銀行股份有限公司綜合存款約定書
    」及「臺灣銀行綜合存款存戶約定事項」、「臺灣銀行綜合
    存款印鑑卡」、各該申請書，均為被告行使偽造私文書所用
    之物，然既經被告持以行使，而交付銀行收執，已非屬被告
    所有之物，非本院應義務沒收之物。惟上開文件上偽造之「
    丙○○」印文及署押，仍應依刑法第二百十九條之規定沒收
    。又扣案偽造之「丙○○」印章一顆，以及先後二次在臺灣
    銀行存摺類取款憑條簽蓋原留印鑑欄上偽造之「丙○○」印
    文各一枚，不問屬於犯人與否，均應依刑法第二百十九條規
    定沒收。又扣案如附表一編號一之偽造之「丙○○」國民身
    分證上之「內政部印」公印文，因上開國民身分證業已宣告
    沒收，爰不再重複為沒收之宣告（最高法院六十三年臺上字
    第二七七０號判例參照），附此敘明。另扣案之兆豐商業銀
    行帳號00000000000號帳戶存摺及金融卡、元大
    銀行帳號0000000000000號帳戶金融卡、彰化
    銀行帳號00000000000000號帳戶存摺、國泰
    世華商業銀行帳號000000000000號帳戶金融卡
    、臺灣土地銀行帳號000000000000號帳戶金融
    卡、臺中商業銀行帳號000000000000號帳戶金
    融卡、元大銀行0000000000000號帳戶金融卡
    、遠傳行動電話易付卡、行動電話、ＳＩＭ卡、「陳鵬文」
    之印章一顆，雖為被告遭查獲時所持有之物，惟並無法證明
    為被告或其他共犯犯罪所用之物，爰不予沒收，併此敘明。
五、據上論斷，應依刑事訴訟法第三百六十九條第一項前段、第
    三百六十四條、第二百九十九條第一項前段，戶籍法第七十
    五條第二項、第一項，刑法第十一條、第二十八條、第二百
    十八條、第二百十六條、第二百十二條、第二百十條、第三
    百三十九條第一項、第五十五條、第五十一條第五款、第四
    十一條第一項、第三十八條第一項第二款、第二百十九條，
    刑法施行法第一條之一，判決如主文。
本案經檢察官甲○○到庭執行職務。
中    華    民    國    98    年    7    月    29    日
            刑事第四庭    審判長法  官  洪   耀   宗
                                法  官  蔡  王金  全
                                法  官  劉   登   俊
以上正本證明與原本無異。
如不服本判決應於收受送達後十日內向本院提出上訴書狀，其未
敘述上訴理由者，並得於提起上訴後十日內向本院補提理由書（
均須按他造當事人之人數附繕本）「切勿逕送上級法院」。
                                書記官  張   惠   彥
中    華    民    國    98    年    7     月    29    日
  附表一：（犯罪事實(一)偽造應沒收之文書、物品）
┌──┬────────────────────┬───────────┐
│編號│偽造文書之名稱                          │偽造之數量（扣案否）  │
├──┼────────────────────┼───────────┤
│1   │偽造之「丙○○」國民身分證上「內政部印」│公印文1枚 （已扣案）  │
├──┼────────────────────┼───────────┤
│2   │偽造之「丙○○」國民身分證              │身分證1枚 （已扣案）  │
├──┼────────────────────┼───────────┤
│3   │偽造之「丙○○」健保卡                  │健保卡1枚 （已扣案）  │
├──┼────────────────────┼───────────┤
│4   │偽刻「丙○○」之印章                    │印章1個   （已扣案）  │
├──┼────────────────────┼───────────┤
│5   │臺灣銀行「丙○○」存摺                  │存摺1本  （已扣案）   │
├──┼────────────────────┼───────────┤
│6   │臺灣銀行「丙○○」金融卡                │金融卡1張 （已扣案）  │
├──┼────────────────────┼───────────┤
│7   │臺灣土地銀行「丙○○」金融卡            │金融卡1張 （已扣案）  │
├──┼────────────────────┼───────────┤
│8   │臺灣土地銀行股份有限公司留存之綜合存款約│「丙○○」之署押及印  │
│    │定書                                    │ 文各1枚（含簽名1枚、 │
│    │                                        │ 印文1枚）（未扣案）  │
├──┼────────────────────┼───────────┤
│9   │臺灣土地銀行留存之存款印鑑卡及申請書    │「丙○○」之署押及印  │
│    │                                        │ 文各1枚（含簽名1枚、 │
│    │                                        │印文1枚）（未扣案）   │
├──┼────────────────────┼───────────┤
│10  │臺灣銀行留存之綜合存款存戶約定事項      │「丙○○」之署押及印  │
│    │                                        │ 文各1枚（含簽名1枚、 │
│    │                                        │ 印文1枚）（未扣案）  │
├──┼────────────────────┼───────────┤
│11  │臺灣銀行留存之綜合存款印鑑卡及申請書    │「丙○○」之署押及印  │
│    │                                        │ 文各1枚（含簽名1枚   │
│    │                                        │ 、印文1枚）（未扣案）│
├──┼────────────────────┼───────────┤
│    │                                        │署押共4枚、印文共4枚  │
└──┴────────────────────┴───────────┘
  附表二：（犯罪事實(二)偽造應沒收之印文）
┌──┬────────────────────┬───────────┐
│編號│偽造文書之名稱                          │偽造之數量（扣案否）  │
├──┼────────────────────┼───────────┤
│1   │98年1月16日某時，取款憑條上偽造「丙○○ │偽造「丙○○」印文1枚 │
│    │」之印文1枚                             │（未扣案）            │
├──┼────────────────────┼───────────┤
│2   │98年1月17日某時，取款憑條上偽造「丙○○ │偽造「丙○○」印文1枚 │
│    │」之印文1枚                             │（未扣案）            │
└──┴────────────────────┴───────────┘


司法院資訊處製作；財團法人民間司法改革基金會備份。
